臺灣高等法院高雄分院民事判決　　　　　95年度重上字第55號
上　訴　人　財政部國有財產局台灣南區辦事處
法定代理人　甲○○
訴訟代理人　黃祖裕律師
被上訴人　　隆成發鐵工廠股份有限公司
法定代理人　乙○○
訴訟代理人　王進勝律師
　　　　　　江雍正律師
　　　　　　黃淑芬律師
上列當事人間請求給付土地使用補償金事件，上訴人對於民國95
年5 月30日臺灣高雄地方法院94年度重訴字第245 號第一審判決
提起上訴，並為訴之追加及變更，本院於96年1 月10日言詞辯論
終結，判決如下：
    主  文
核定被上訴人應給付上訴人之租金為每年新台幣壹仟零參萬柒仟
捌佰參拾貳元。
被上訴人應給付上訴人新台幣陸仟零貳拾貳萬陸仟玖佰玖拾貳元
，及自民國94年6 月1 日起至清償日止，按週年利率百分之五計
算之利息。
上訴人其餘變更之訴駁回。
第二審訴訟費用由被上訴人負擔十分之七，餘由上訴人負擔。
本判決所命給付，上訴人如以新台幣貳仟零柒萬伍仟元為被上訴
人預供擔保後，得假執行；被上訴人如以新台幣陸仟零貳拾貳萬
陸仟玖佰玖拾貳元為上訴人預供擔保，得免為假執行。
    事實及理由
一、按民事訴訟法第466 條第1 項規定，於第二審為訴之變更或
    追加，非經他造同意，不得為之，但第255 條第1 項第2 款
    至第6 款情形，不在此限。第255 條第1 項第2 款規定，請
    求之基礎事實同一者，原告得將原訴變更或追加他訴。上訴
    人於原審起訴主張被上訴人無權占用系爭土地（詳如下述）
    ，依據不當得利之規定，請求被上訴人返還自民國89年4 月
    1 日起至95年4 月30日止使用系爭土地所得相當於租金之利
    益；上訴本院後，追加請求本院核定被上訴人使用系爭土地
    之租金，及變更法律上之主張而請求被上訴人給付自89年5
    月1 日起至95年4 月30日止之租金，其請求之基礎事實同一
    ，合於上開規定。又上訴人所為訴之變更既應准許，則其原
    審之訴已因訴之准許變更而視為撤回，第一審法院就原訴所
    為判決，亦因此失其效力，本院僅須就上訴人所為變更後之
    新訴為裁判，自無須就原訴判決之上訴為裁判（司法院解字
    第3985號解釋參照），先予敘明。
二、上訴人主張：坐落高雄市○鎮區○○段841 、842 號土地（
    下稱系爭土地，如附圖一所示），面積各為58,381平方公尺
    、1,368 平方公尺，為中華民國所有，上訴人為管理機關，
    其上廠房建物原登記為國有，於88年6 月24日移轉登記予台
    灣機械股份有限公司（下稱台機公司），再於同年月28日以
    買賣為原因，登記為被上訴人所有。系爭土地及其上建物原
    均屬國有，而僅將建物所有權讓與被上訴人，依民法第425
    條之1 規定，應推定兩造間就系爭土地成立租賃關係。而被
    上訴人迄未給付租金，且上訴人主張被上訴人應依行政院82
    年4 月23日台82財字第11153 號函示「國有出租基地租金率
    調整方案」規定，依土地申報地價年息百分之5 計付租金，
    即每年租金為新台幣（下同）14,339,760元，雙方就此租金
    數額協議不成，爰依租賃契約之法律關係，求為核定被上訴
    人使用系爭土地之租金，並請求被上訴人按上開調整方案之
    規定，給付自89年5 月1 日起至95年4 月30日止之租金計
    86,038,560元（原請求86,835,213元，於本院為聲明之減縮
    ），加計法定遲延利息，暨陳明願供擔保聲請宣告假執行。
三、被上訴人則以：系爭土地原為台灣省政府所有，經聯勤總司
    令部無償撥用，興建系爭廠房，應屬使用借貸，依使用借貸
    之目的，應以房屋之使用年限為借用期間。嗣系爭廠房、土
    地於67年間改由台機公司使用，又為使台機公司民營化，系
    爭廠房於84年4 月3 日第一次登記為中華民國所有，再移轉
    為台機公司所有，而由台機公司於86年6 月24日將系爭廠房
    及機器設備等出售予被上訴人，於同年月28日登記為被上訴
    人所有，則被上訴人使用系爭土地，仍在原使用借貸契約之
    期限內，如認不成立使用借貸，亦應依民法第425 條之1 規
    定，推定兩造間有租賃關係存在。又被上訴人僅使用廠房面
    積計28288.9 平方公尺，未占用全部土地，且系爭土地位於
    工業區，非供商業使用，被上訴人又係配合台機公司民營化
    政策而承接辦理產製國防軍品及僱用原台機公司員工，投入
    大筆資金，至今仍在虧損狀態，依土地利用等狀況，上訴人
    請求依土地申報地價年息百分之5 核定租金，尚屬過高等語
    ，資為抗辯。
四、原審判決駁回上訴人之請求，上訴人聲明不服，請求廢棄原
    判決，並為訴之追加，求為核定系爭土地租金為每年
    14,339,760元，及請求被上訴人給付86,038,560元本息；被
    上訴人則請求判決駁回上訴。
五、上訴人主張系爭坐落高雄市○鎮區○○段841 、842 號土地
    ，面積各為58,381平方公尺、1,368 平方公尺，合計59,749
    平方公尺，為中華民國所有，上訴人為其管理機關；系爭土
    地、廠房建物原由台機公司使用，及廠房建物原登記為國有
    ，嗣移轉登記予台機公司，再於同年月28日以買賣為原因，
    登記為被上訴人所有，業據提出土地及建物謄本為憑，且為
    被上訴人所不爭執，堪認為真實。兩造所爭執者為：(一)被上
    訴人占有系爭土地之面積若干？(二)被上訴人得否主張兩造間
    仍存在使用借貸關係，或應依民法第425 條之1 推定有租賃
    關係存在？(三)被上訴人如應給付上訴人租金，其每年租金額
    以多少為適當？計應給付租金若干？茲分述如下：
  (一)被上訴人占有系爭土地之面積？
    上訴人主張被上訴人占有系爭841 、842 號2 筆土地全部，
    被上訴人則稱：伊向臺機公司購買系爭廠房，僅占有廠房坐
    落之系爭土地內如附圖二編號A 、B 所示部分土地，且該
    842 號土地，係由鐵路局鋪設鐵軌供調派列車使用，並非伊
    占有使用云云。惟查，系爭2 筆土地全部均在被上訴人管領
    之圍牆範圍內，外人無法自由進出，業經原審法院勘驗現場
    無訛（原審卷102 頁）。同段842 號土地上之鐵軌，並非鐵
    路管理局所有及使用，有鐵路局高雄工務段94年12月21日高
    工產字第0940005260號函在卷（原審卷126 頁），及據被上
    訴人93年12月3 日所發（93）隆字第9312003 號函說明內稱
    ：「本公司目前已逐漸轉型至軌道工業，... 」（本院卷55
    頁），足見系爭842 號土地上之鐵軌乃被上訴人營運上必要
    之設施，故系爭2 筆土地全部應全部在被上訴人占有中。又
    被上訴人占有之圍牆範圍內為系爭841 、842 號土地全部，
    面積合計59749 平方公尺，經高雄市地政處前鎮地政事務所
    測量屬實，亦有複丈成果圖可稽（原審卷110 頁）。被上訴
    人抗辯僅占有廠房使用之基地云云，並無足採。
  (二)被上訴人占有系爭土地之權源為何？
    (1)被上訴人主張：聯勤總司令部最初無償撥用系爭土地興建
      系爭廠房，與土地所有權人之間應成立使用借貸關係，嗣
      移轉台機公司使用，及台機公司出售系爭廠房予被上訴人
      ，依雙方買賣契約第11條「乙方（即被上訴人）承接本廠
      區後得以在現址繼續經營合金鋼廠至少10年以上」之約定
      ，則被上訴人使用系爭廠房，既在該10年期間內，且廠房
      仍然堪用、使用目的未完成，應屬原使用借貸契約之期限
      內云云。惟兩造間之買賣契約僅有債之效力，不得以之對
　　　抗契約以外之第三人，被上訴人與上訴人間復未就系爭土
　　　地成立任何無償使用之約定，尚不得執上訴人與聯勤總司
  　　令部或與台機公司間之使用借貸契約，作為其占有系爭土
    　地之合法權源。
    (2)民法債編於88年4 月21日修正，增訂民法第425 條之1 ，
      依該條規定，土地及其土地上之房屋同屬一人所有，而僅
      將土地或僅將房屋所有權讓與他人，或將土地及房屋同時
      或先後讓與相異之人時，土地受讓人或房屋受讓人與讓與
      人間或房屋受讓人與土地受讓人間，推定在房屋得使用期
      限內，有租賃關係；其期限不受第449 條第1 項規定之限
      制。前項情形，其租金數額當事人不能協議時，得請求法
      院定之。依債編施行法第36條規定，債編修正條文於89年
      5 月5 日施行。且第425 條之1 之規定，於債編施行法並
      無溯及於修正前適用之規定，則依施行法第1 條之規定，
      就修正施行前之事實，不適用修正施行後第425 條之1 之
      規定。是就89年5 月5 日民法債編修正施行前所生民法第
      425 條之1 所定情事，上訴人原不得逕引該條規定為適用
      。惟按土地與房屋為各別之不動產，各得單獨為交易之標
      的，且房屋性質上不能與土地使用權分離而存在，亦即使
      用房屋必須使用該房屋之地基，故土地及房屋同屬一人，
      而將土地及房屋分開同時或先後出賣，其間雖無地上權設
      定，然除有特別情事，可解釋為當事人之真意，限於賣屋
      而無基地之使用外，均應推斷土地承買人默許房屋承買人
      繼續使用土地（最高法院48年台上字第1457號判例參照）
      。而依最高法院73年度第5 次民事庭會議決議謂：「土地
      與房屋同屬一人，而將土地及房屋分開同時或先後出賣時
      ，依本院48年台上字第1457號判例，應推斷土地承買人默
      許房屋承買人繼續使用土地，參照該判例之原判決全部裁
      判意旨，係認為使用土地之房屋所有人對土地所有人應支
      付相當之代價，則其法律關係之性質，當屬租賃。至其租
      金數額，如當事人間不能協議決定，當可訴請法院裁判。
      其因再轉讓而承受土地所有權之人，應有民法第425 條之
      適用，其再因轉讓而繼受房屋所有權之人，則除有反對之
      特約外，應推斷土地所有人對之默許其繼續承租，故不問
      其後為轉讓土地或轉讓房屋，其土地所有權之承受人對房
      屋所有人或房屋所有權之承受人對土地所有人，均繼續其
      原來之法律關係」，上開最高法院判例意旨，已增列為民
      法第425 條之1 內容，則發生於上開增訂法條生效施行前
      之房屋及土地轉讓事實，倘與上開實務見解內容相符，仍
      得援用請求核定租金並請求給付之。兩造間就系爭土地、
      廠房原均屬中華民國所有，僅出售廠房予被上訴人，並不
      爭執（本院卷81頁），並有台機公司函文（原審卷158 至
      159 頁）、土地及建物謄本可稽，則按之上開說明，應認
      兩造間在廠房得使用之期限內，推定成立租賃契約，被上
      訴人應給付租金予上訴人。
  (三)被上訴人應給付上訴人之租金額以多少為適當？計應給付租
    金若干？
    (1)兩造對於租金數額協議不成，按之上開說明，上訴人自得
      就兩造間89年5 月5 日以後之租賃關係依民法第425 條之
      1 規定；就89年5 月1 日至同年5 月4 日間之租賃關係，
      類推適用該條規定，請求法院核定租金。
    (2)上訴人主張適用行政院82年4 月23日台82財字第11153 號
      函示「國有出租基地租金率調整方案」第1 條規定，依土
      地申報地價年息百分之5 計收租金，被上訴人則以：被上
      訴人從事船舶、軌道車、汽車及其零件等之製造，均為公
      共交通運輸、公共建設所必須，貢獻不小於公共設施使用
      ，應依上開調整方案第2 條第4 項規定，按租金額百分之
      60計收租金等語。按基地租金之數額，除以基地申報地價
      為基礎外，尚須斟酌基地之位置、工商繁榮程度、使用人
      利用基地之經濟價值、所受利益，彼等關係及社會感情等
      情事，以為決定（最高法院68年度台上字第3071號判例參
      照）。經查，系爭2 筆土地屬甲種工業區○○○鎮○路，
      近新生路，並緊鄰港務局第二貨櫃中心，及與中油化儲中
      心、中興鋼鐵、唐營鐵工廠相鄰，附近有新生工業區，交
      通尚稱便利，然位置較為偏遠，被上訴人占有系爭土地係
      供其廠房、電氣室、辦公室、車庫等使用，有街道圖、照
      片、建物謄本、全區配置圖、使用現狀略圖等可稽（原審
      卷206 至209 頁，第84至99頁、本院卷64、66頁）。是以
      本院審酌被上訴人係於台機公司民營化後承接經營，同時
      須承接僱用台機公司之員工，該承接案有國家政策考量之
      因素，與行政院國有出租基地租金率調整方案第1 條規定
      「國有基地出租，自82年7 月1 日起，一律依照土地申報
      地價年息百分之5 計收租金」之單純基地出租之情形有間
      ，及系爭土地之位置、實際利用狀況、被上訴人承接營運
      後仍在虧損狀態等利用基地之經濟價值、社會感情等一切
      情狀，認本件應以系爭土地申報地價總價額，按年息3.5%
      計付租金，方為相當及公允。而系爭2 筆土地自89年5 月
      1 日起至95年4 月30日止之申報地價均為每平方公尺
      4,800 元，有土地登記謄本可查，且為兩造所不爭執，依
      此計算，本院核定被上訴人每年應給付上訴人之租金為
      10,037,832元（計算式為：4,800x59,749x3.5%
      =10,037,832） ，是上訴人得請求被上訴人給付之租金額
      為60,226,992元（計算式為10,037,832x6=60,226,992）
      。
六、綜上所述，上訴人依據民法425 條之1 租賃契約之法律關係
    或類推適用該條之規定，求為核定兩造間租金額並給付租金
    ，核屬有據，本院並核定被上訴人每年應給付上訴人租金
    10,037,832元。則上訴人請求被上訴人給付自89年5 月1 日
    起至95年4 月30日止6 年之租金，並自94年6 月1 日起訴狀
    繕本送達翌日起至清償日止，加計年息百分之5 法定遲延利
    息，於60,226,992元本息範圍內，為有理由，應予准許；逾
    此範圍之請求，即屬無據，其假執行之聲請亦失所附麗，應
    併予駁回。兩造就上訴人變更之訴勝訴部分陳明願供擔保聲
    請准、免為假執行宣告，核無不合，爰酌定相當擔保金額准
    許之。兩造其餘攻擊防禦方法，經核與判決結果不生影響，
    爰不一一論述，併此敘明。
據上論結，本件上訴人變更之訴為一部有理由，一部無理由，追
加之訴為有理由，依民事訴訟法第79條、第463 條、第392 條，
判決如主文。
中　　華　　民　　國　　96　　年　　1 　　月　　24　　日
                            民事第六庭
                                審判長法官    許明進
                                法      官    陳真真
                                法      官    謝肅珍
以上正本證明與原本無異。
如對本判決上訴，須於判決送達後20日內向本院提出上訴狀，其
未表明上訴理由者，應於上訴後20日內向本院提出上訴理由書（
均須按他造當事人之人數附繕本）。
上訴時應提出委任律師或具有律師資格之人之委任狀，並依附註
條文規定辦理。
中　　華　　民　　國　　96　　年　　1 　　月　　24　　日
                                書  記  官    蘇恒仁
附註：民事訴訟法第466 條之1 ：
對於第二審判決上訴，上訴人應委任律師為訴訟代理人，但上訴
人或其法定代理人具有律師資格者，不在此限。
上訴人之配偶、三親等內之血親、二親等內之姻親，或上訴人為
法人、中央或地方機關時，其所屬專任人員具有律師資格並經法
院認適當者，亦得為第三審訴訟代理人。
第1 項但書及第2 項情形，應於提起上訴或委任時釋明之。
